最　高　行　政　法　院　判　決　　　　　　　　　　九十一年度判字第五五一號
　　原　　　告　美商．寶鹼公司
　　代　表　人　甲○○○○○○.
　　訴訟代理人　陳長文律師
　　　　　　　　馮博生律師
　　　　　　　　蔣大中律師
　　被　　　告　經濟部智慧財產局
　　代　表　人　陳明邦
右當事人間因發明專利申請事件，原告不服行政院中華民國八十八年十月三十日台八
十八訴字第三九九六九號再訴願決定，提起行政訴訟。本院判決如左：
　　主  文
原告之訴駁回。
訴訟費用由原告負擔。
　　事  實
緣原告於八十四年四月十二日以其「具改良表面特性之吸收劑物質及其製法」向被告
申請發明專利，經被告編為第00000000號審查，不予專利。原告修正專利說
明書，申經再審查結果，以本案吸收物質包含ａ一種水不溶性而吸水膨脹的聚合物，
ｂ一種親水性化合物化學結合於ａ項化合物，ｂ項化合物為帶正電荷，其中ｂ項親水
性化合物為反應性多醚主幹與結合於該主幹的反應性末端官能基，主幹係選自聚乙二
醇、聚丙二醇、聚（氧乙烯—氧丙烯）共聚物，反應性末端官能基係選自環氧基、胺
基、鹵基，其通式為X-（C H O）a（C H O）b（C H O）c Y，Ｘ與Ｙ至少有一項具結
合於吸收性聚合物的反應性官能基，如鹵基、羧基、環氧基等，製造方法係將ｂ項化
合物塗覆於ａ項化合物。美國第0000000號專利案（以下稱引證案）已揭示本
案使用之ａ與ｂ項化合物，類似ｂ項化合物之通式為R（C H O）a（C H O）b（C H O
） c R，R 與R 為氫基、氫氧基、烷氧基等，是熟習此項技藝人士，可將引證案之氫
氧基置換成本案之鹵基、羧基、環氧基等，即可與ａ項化合物結合，為運用已知技術
知識而可輕易完成，本案難謂具進步性，乃依修正前專利法第二十條第二項規定，為
本案應不予專利之審定，發給（八七）台專（玖）○一○七七字第一二七一二九號專
利再審查審定書。原告不服，提起一再訴願，遞遭決定駁回，遂提起本件行政訴訟。
茲摘兩造訴辯意旨如次：
原告起訴意旨及補充理由略謂：一、按修正前行政訴訟法第一條明文規定，人民因中
央或地方機關之違法行政處分，認為損害其權利，經依訴願法提起再訴願而不服其決
定，得向行政法院提起行政訴訟。被告以熟習此項技藝之人士可由引證案教示內容輕
易完成本發明而再審查審定不予本案專利之處分，與經濟部及行政院維持該處分之訴
願及再訴願決定，實嚴重損及原告權益。二、根據再審查審定，被告顯然認為引證案
所教示聚醚表面處理一水不溶性之水可膨脹聚合物中之聚醚即對應於本發明吸收物質
之反應性親水化合物。然事實上，如原告一再陳述者，引證案之該聚醚係非反應性聚
醚且僅以塗覆或物理方式結合至該水不溶性之水可膨脹聚合。該引證案所用非反應性
聚醚之主幹中，非反應性官能基Ｒ較佳係選自氫基、氫氧基、烷氧基等，該等非反應
性官能基在本發明製法條件下不能化學結合於吸收性聚合物。此即，引證案之聚醚結
構根本與本案吸收物質之反應性親水化合物不相當，其結構不同且功能互異，被告明
顯誤會引證案內容。三、本案提供之吸收物質，其包括一水不溶性之水可膨脹聚合物
與一反應性親水化合物。其中，該反應性親水化合物較佳係選自可供應正電荷的化合
物及具有至少一個官能基的非離子型反應性親水化合物，其會以化學方式鍵結至該水
不溶性之水可膨脹聚合物，而由於此強力的化學鍵結合作用，使所得之吸收物料不會
受接續之液體（例如水、尿、月經流體等）施用之影響。本案之另一態樣係提供一吸
收物質，其包括一水不溶性之水可膨脹聚合物與一可供應正電荷的化合物及一非離子
型親水化合物。其中，該可供應正電荷的化合物會以化學方式鍵結至該水不溶性之水
可膨脹聚合物，而該非離子型親水化合物正如本案說明書第14頁末段所述，其可包括
能化學方式鍵結至該水不溶性之水可膨脹聚合物的反應性親水化合物以及僅能物理參
與、物理連接或經分子間交互作用而物理方式鍵結至該水不溶性之水可膨脹聚合物的
非反應性親水化合物。於引據前案中，如前所陳，引證案根本未教示與本案相當之反
應性多醚之主幹，而且其取代基之一係能與吸收性聚合物結合的反應性官能基（即Ｘ
與Ｙ中至少一者係能與吸收性聚合物結合的反應性官能基，亦即鹵基、羧基、環氧基
等）。至於引證案，其所教示非反應性多醚之主幹，其取代基係非反應性官能基（即
H-、HO-、CH O-、CH CH O-等），其在本發明製法條件下不能與吸收性聚合物化學鍵
結。值得注意者，反應性官能基係不同於非反應性官能基，反應性官能基係以化學方
式鍵結至吸收性聚合物，而非反應性官能基僅能以物理方式鍵結至吸收性聚合物。事
實上，反應性官能基與非反應性官能基之置換與否並非本發明之重點，如前所述，本
發明之一態樣係提供一吸收物質，其包括一水不溶性之水可膨脹聚合物與一反應性親
水化合物（較佳係選自可供應正電荷的化合物及具有至少一個官能基的非離子型反應
性親水化合物），而本發明之另一態樣係提供一吸收物質，其包括一水不溶性之水可
膨脹聚合物與一可供應正電荷的化合物及一非離子型親水化合物（可包括反應性親水
化合物以及非反應性親水化合物）。然如本案說明書實例所示，本案以水可膨脹聚合
物與一反應性親水化合物（較佳係選自可供應正電荷的化合物及具有至少一個官能基
的非離子型反應性親水化合物）之吸收物質，及水不溶性之水可膨脹聚合物與一可供
應正電荷的化合物及一非離子型親水化合物（可包括反應性親水化合物以及非反應性
親水化合物）之吸收物質均呈現相當低的血液吸收率時間，方可改善吸收物質內液體
（特別是血液）之分配及散佈。即，本案以反應性親水化合物為基礎之吸收物質可避
免如本案說明書第４及５頁所陳習知吸收物質（包含引證案以非反應性多醚為基礎之
吸收物質）之缺點。原告堅信，若非經由本案揭示與教導，一般熟習此項技藝之人士
必定無法由教示非反應性聚醚為主幹且具非反應性官能基而輕易完成本發明且達本發
明效益，本案具進步性，實為毋庸置疑之事實。四、被告於答辯書第二點理由陳述「
引證案製作方法是先塗覆一層水不溶性之水可膨脹聚合物，再塗覆一層非反應性親水
化合物；本案的製作方法是先塗覆一層水不溶性之水可膨脹聚合物，再塗覆一層反應
性親水化合物，經比較兩案施工方法是相同」，實屬完全錯誤，蓋引證案中並無化學
反應產生，亦即該水可膨脹聚合物與該非反應性親水化合物僅是混合而已，該水可膨
脹聚合物與該非反應性親水化合物間並無化學鍵形成。而於本件專利申請案中，該水
可膨脹聚合物與該反應性親水化合物間，係有化學反應產生，並有化學鍵形成，顯見
此二者之施工方法並不相同。五、被告於答辯書第三點理由陳述「本案的反應性化合
物置換引證案的末端基，此項技藝是熟悉該項技藝人所能輕易推及」，並不正確。一
般而言，物質間反應之性質係依末端基而定。於此情況下，本案之Ｘ與Ｙ末端基與引
證案的Ｒ末端基相當不同，因本案中之Ｘ與Ｙ末端基至少其中之一係為能與吸收性聚
合物結合的反應性官能基，即鹵基、羧基、環氧基等，因此能以化學方式鍵結至吸收
性聚合物，而引證案中之Ｒ末端基係非反應性官能基，即H-、HO-、CH O-、CH CH O-
等。該Ｒ末端基在本發明製法條件下不能與吸收性聚合物化學鍵結，僅能以物理方式
鍵結至吸收性聚合物，與本案之Ｘ與Ｙ末端基明顯不同。六、原告以本案相同之內容
向美國提出專利申請，業已獲頒為美國專利第0000000號。於此美國專利說明
書中亦提及該引證案，該引證案明顯已於美國審查過程中被充分考量，仍無法影響本
案之可專利性。再者，本案相應美國專利所獲准之申請專利範圍與本案之申請專利範
圍相似且較大於本案所請範圍。根據與貿易有關之智慧財產權協定 (TRIPs)第二十七
條第一項之規定，任何具備「新穎性」、「進步性」、「產業可利用性」之發明，無
論物品或製法，均應予以專利保護。此項條款清楚明定可予專利保護之發明所須具備
之「專利要件」。另根據同協定第二十九條第一項有關「專利申請要件」之規定，WT
O 成員國之申請人，當提出專利申請時，必須以足夠清楚及完整之方式揭示所請發明
，以使熟習該項技藝之人士得據以實施。世界各國為加入WTO，均以"TRIPs"中之相關
規定，作為其致力於專利法規及審查實務修正之指標。在此情況下，各國分歧不一之
專利法規及實務，勢將經由程序與標準之統一而趨於一致，而使得具備「專利申請要
件」與「專利要件」之發明，得以不受發明地不同之差別待遇，而獲得應有之專利保
護。中華民國亦積極爭取成為WTO 之成員國，因此，似不應自外於國際統一之程序與
標準、執著於「各國專利法制不同，審查基準及檢索範圍互異」之論點，而否認本發
明得以獲得其它先進國家專利之事實，確實可作為其亦應獲准中華民國專利之佐證。
原告認為，本發明可獲上述專利之事實，應可資為本專利申請案已符合中華民國專利
法第二十二條有關專利申請要件之規定，並具備新穎性、進步性、產業可利用性等專
利要件之佐證。綜上所述，請判決撤銷原處分及一再訴願決定、命被告為准予本案專
利權之處分等語。
被告答辯意旨略謂：一、原告指稱：本案吸收物質包含水不溶性之水可膨脹聚合物與
反應性親水化合物，反應性親水化合物可提供正電荷，以「化學鍵方式與水不溶性之
水可膨脹聚合物」，有別於引證案的「非反應性官能基以物理方式鍵結至吸收性聚合
物」。惟引證案製做方法是先塗覆一層水不溶性之水可膨脹聚合物，再塗覆一層非反
應性親水化合物；本案的製做方法是先塗覆一層水不溶性之水可膨脹聚合物，再塗覆
一層反應性親水化合物，經比較兩案施工方法是相同。原告謂本案技術符合專利要件
，強調本案是水不溶性的水可膨脹聚合物與反應性化合物是化學鍵結合，不同於引證
案是物理結合方式，但又未提出支持本案是化學鍵結合的實際證明及比較本案與引證
案的進步實例，實難以判定其符合專利要件。二、本案使用醚類化合物通式是X（C H
O）a（C H O）b（C H O）c Y，Ｘ與Ｙ是鹵素基、羧基、環氧基；而引證案已使用醚
類化合物通式是R（C H O）a（C H O）b（C H O）cR，Ｒ是氫基、氫氧基、烷氧基。
比較引證案與本案反應性化合物的醚類通式化學主幹是相同，只是末端基不同，本案
將末端基置換成鹵素基、羧基、環氧基，較具有化學反應結合鍵的特性是可以理解，
所以本案的反應性化合物置換引證案的末端基，此項技藝是熟悉該技藝人所能輕易推
及。本案認為反應性親水化合物與水不溶性的水可膨脹聚合物以化學鍵結合，但未提
出實例支持，且比較本案與引證案的吸收特性，難謂具有進步性。所以運用既有知識
與技術，又未具有進步性。綜上所述，請判決駁回原告之訴等語。
　　理  由
依修正前專利法第二十條第二項規定，發明係運用申請前既有之技術或知識，而為熟
習該項技術者所能輕易完成時，雖無同條第一項所列情事，仍不得申請取得發明專利
。本件原告於八十四年四月十二日以其「具改良表面特性之吸收劑物質及其製法」係
一種含水不溶性而水能膨脹的吸收性聚合物之吸收物質，吸收材料含反應性多醚化學
結合於吸收性聚合物，藉以使吸收材料表面上血的接觸角達到約○度至四十度，因液
體之可濕性改進，吸收材料能提供更高吸收液體特性，特別對血等情，向被告申請發
明專利，經被告編為第00000000號審查，不予專利。原告修正專利說明書，
申經再審查結果，以本案吸收物質包含ａ一種水不溶性而吸水膨脹的聚合物，ｂ一種
親水性化合物化學結合於ａ項化合物，ｂ項化合物為帶正電荷，其中ｂ項親水性化合
物為反應性多醚主幹與結合於該主幹的反應性末端官能基，主幹係選自聚乙二醇、聚
丙二醇、聚（氧乙烯—氧丙烯）共聚物，反應性末端官能基係選自環氧基、胺基、鹵
基，其通式為X-（C H O）a（C H O）b（C H O）c Y，Ｘ與Ｙ至少有一項具結合於吸
收性聚合物的反應性官能基，如鹵基、羧基、環氧基等，製造方法係將ｂ項化合物塗
覆於ａ項化合物。引證案已揭示本案使用之ａ與ｂ項化合物，類似ｂ項化合物之通式
為R（C H O）a（C H O）b（C H O）c R，R 與 R 為氫基、氫氧基、烷氧基等，是熟
習此項技藝人士，可將引證案之氫氧基置換成本案之鹵基、羧基、環氧基等，即可與
ａ項化合物結合，為運用已知技術知識而可輕易完成，本案難謂具進步性，乃依修正
前專利法第二十條第二項規定，為本案應不予專利之審定，發給（八七）台專（玖）
○一○七七字第一二七一二九號專利再審查審定書。原告不服，乃循序提起本件行政
訴訟，主張如事實欄所載。經查：（一）、原告主張本案之X-（C H O）a（C H O）b
（C H O） c Y 係用以表示反應性多醚之主幹，其中X與Y至少有一者為能與吸收性聚
合物結合的反應性官能基，如鹵基、羧基、環氧基等，引證案之R-（C H O）a（C H
O）b（C H O）c-R係用以表示非反應性多醚主幹，其中R係非反應性官能基，即H-、H
O -、CH O-、CH CH O-等，其在本案製法條件下不能與吸收性聚合物化學鍵結；反應
性官能基係以化學方式鍵結至吸收性聚合物，非反應性官能基僅能以物理方式鍵結至
吸收性聚合物，二者不同。本案並不需要將鹵基、羧基、環氧基置換引證案之氫氧基
，引證案之非反應性多醚主幹為習知技藝，本案將之列入專利說明書作為先前技術係
便於熟習此項技藝者可使用本案另一型態中之較佳非反應性多謎種類，被告不應以其
引證之先前技術據以核駁本案；被告忽略本案所使用之親水性化合物尚可包括可供應
正電荷之化合物及非反應性多謎等語。惟本案並未提出支持化學鍵合之實例，引證案
與本案反應性化合物的通式化學主幹為相同的醚類。引證案R-（C H O）a（C H O）b
（C H O）c-R，Ｒ為氫基、氫氧基、烷氧基，其中氫氧基亦為一具有反應性可與水不
溶性之水可膨脹性聚合體結合，是末端反應性之特性已見於引證案，本案僅係將引證
案既有之反應性末端基改成鹵基、環氧基、羧基，其較具化學反應為可理解，惟整體
而言，仍以聚醚親水性高分子為主鏈結構，本案未提出有效數據，以資佐證所強調之
不同末端官能基之聚醚親水性高分子較具進步性，被告針對本案與引證案之技術內容
為比較，具體論明本案難謂已獲得突出的技術特徵或顯然的進步。（二）、又本案申
請專利範圍之材料組成物結構之主要特徵，已揭示於引證案。引證案係一種吸收物質
之材料組成為一水不溶性之水可膨脹聚合物之材料以聚醚類（即多醚）為主鏈之化合
物進行表面改質，以改善吸收物質材料組成物對血液之分散性，此聚醚結構R-（C H
O）a（C H O）b（C H O）c-R，本身為親水性高分子，Ｒ末端基本身即可有氫基、氫
氧基、烷氧基等之反應型與非反應性型態。本案之吸收物材料組成係為一水不溶性之
水可膨脹聚合體及具反應性親水性高分子化合物，親水性化合物為多醚結構，其主要
特徵X-（C H O）a（C H O）b（C H O）c Y，以多謎為主鏈，末端基Ｘ與Ｙ部分強調
為反應性官能基可為鹵基、羧基、環氧基，此反應性多醚結構特徵已經包含在引證案
申請專利範圍。本案將引證案既有之末端基改成鹵基、羧基、環氧基，惟整體而言，
仍以聚醚親水性高分子為主鏈結構，而未具進步性。矧且本件事證業據訴願機關經濟
部於一再訴願程序中，曾先後送請工業技術研究院化學工業研究所，基於其專業知能
提供意見，亦均認本案不符合專利要件，有該研究所八十八年三月八日（八八）工研
化審字第○三一五號函及八十八年八月二日（八八）工研化審字第一○九九號函所附
意見書附於訴願卷可稽。按其所提供意見，客觀公正，自堪採憑。原告主張本案相應
美國專利案業經獲頒專利在案，且曾提及引證案，應可資為本案已符合專利法第二十
二條之規定等語，惟專利權有其獨立性與地域性，在他國已獲准之專利案，並不能作
為我國專利申請案准否之依據，故尚難以本案相應美國專利案業經獲頒專利在案，作
為本案應准予專利之論據；被告認本案難謂具進步性，乃依修正前專利法第二十條第
二項規定，為本案應不予專利之審定，核無違誤，一再訴願決定遞予維持，俱無不合
。原告仍執前詞爭訟，其訴為無理由，應予駁回。
據上論結，本件原告之訴為無理由，爰依行政訴訟法施行法第二條、行政訴訟法第九
十八條第三項前段，判決如主文。
中　　華　　民　　國　　九十一　　　年　　　四　　　　月　　　十八　　　日
                    最 高 行 政 法 院  第 三 庭
                                審 判 長 法  官　　　葉　振　權
                                         法  官      林　茂　權
                                         法  官　　　吳　錦　龍
                                         法  官　　　劉　鑫　楨
                                         法  官　　　吳　明　鴻
右  正  本  證  明  與  原  本  無  異
　　　　　　　　　　　　　　　　　　　　 法院書記官　陳　盛　信
中　　華　　民　　國　　九十一　　　年　　　四　　　　月　　　十八　　　日
